【裁判字號】    99,審訴,358
【裁判日期】    990615
【裁判案由】    台灣地區與大陸地區人民關係條例等
【裁判全文】
臺灣新竹地方法院刑事判決             99年度審訴字第358號
公  訴  人  臺灣新竹地方法院檢察署檢察官
被      告  甲○○
上列被告因違反臺灣地區與大陸地區人民關係條例等案件，前經
臺灣新竹地方法院檢察署檢察官為緩起訴處分（98年度偵字第26
05號等），被告於緩起訴期間前故意犯他罪，於緩起訴期間內被
判處有期徒刑3 月確定（臺灣桃園地方法院98年度壢簡字第3226
號判決），經檢察官依職權撤銷原處分（99年度撤緩字第39號）
續行偵查提起公訴（99年度撤緩偵字第69號）後，被告於本院準
備程序中，就被訴事實為有罪之陳述，經告知被告簡式審判程序
之旨，並聽取檢察官、被告之意見後，經本院合議庭裁定由受命
法官進行簡式審判程序，本院判決如下：
    主  文
甲○○共同犯臺灣地區與大陸地區人民關係條例第七十九條第一
項之使大陸地區人民非法進入臺灣地區罪，處有期徒刑肆月；如
易科罰金，以銀元佰元即新臺幣玖佰元折算壹日。減為有期徒
刑貳月；如易科罰金，以銀元佰元即新臺幣玖佰元折算壹日。
    犯罪事實
一、甲○○、黃正松、劉宇甄、高松喜（黃正松、劉宇甄、高松
    喜均另經檢察官為緩起訴處分確定），共同基於違反臺灣地
    區與大陸地區人民關係條例之犯意聯絡，並與大陸地區人民
    黃燕玲（另經檢察官為緩起訴處分確定）共同基於行使使公
    務員登載不實事項於職務上所掌公文書之犯意聯絡，明知高
    松喜、黃燕玲2 人並無結婚之真意，為使黃燕玲得以團聚、
    依親名義來臺工作，先由甲○○、黃正松、劉宇甄共同安排
    高松喜於民國92年4 月15日至大陸地區福建省福州市，並於
    92年4 月24日辦理高松喜與黃燕玲之大陸地區結婚登記，再
    共同於92年6月9日向臺灣地區臺灣省新竹縣尖石鄉尖石戶政
    事務所申請辦理高松喜、黃燕玲之臺灣地區結婚登記，使該
    戶政事務所公務員將高松喜、黃燕玲於92年4 月24日結婚及
    黃燕玲為高松喜配偶等不實事項登載於職務上所掌之公文書
    即高松喜之戶籍謄本等戶政文書上，足以生損害於戶政機關
    對戶籍管理之正確性，再由甲○○、黃正松、劉宇甄、高松
    喜得於92年6 月19日，持上開登載不實之戶籍謄本，向內政
    部警政署入出境管理局（嗣改制為內政部入出國及移民署）
    申請黃燕玲以「團聚」為由進入臺灣地區獲准，黃燕玲乃於
    92年8月4日進入臺灣地區即行方不明且逾期居留，嗣於95年
    6月27日為警查獲，並於95年6月30日經強制遣返出境，始悉
    上情。
二、案經新竹縣政府警察局橫山分局報告臺灣新竹地方法院檢察
    署檢察官偵查起訴。
    理    由
一、程序部分：
    按除被告所犯為死刑、無期徒刑、最輕本刑為3 年以上有期
    徒刑之罪或高等法院管轄第一審案件者外，於前條第1 項程
    序進行中，被告先就被訴事實為有罪之陳述時，審判長得告
    知被告簡式審判程序之旨，並聽取當事人、代理人、辯護人
    及輔佐人之意見後，裁定進行簡式審判程序，刑事訴訟法第
    273條之1第1 項定有明文。本件被告甲○○所犯係死刑、無
    期徒刑、最輕本刑為3 年以上有期徒刑以外之罪，其於準備
    程序中就被訴事實為有罪之陳述，經告知簡式審判程序之旨
    ，並聽取公訴人及被告甲○○之意見後，本院合議庭認為適
    宜而裁定由受命法官獨任進行簡式審判程序，合先敘明。
二、認定被告甲○○犯行所憑之各項證據：
（一）被告甲○○於偵查中及本院準備程序、簡式審判程序時之
      自白。其稱：伊知悉共犯高松喜及大陸地區女子黃燕玲2
      人並無結婚之真意，但仍與共犯黃正松、劉宇甄安排共犯
      高松喜前往大陸地區福建省福州市，於94年4 月24日辦理
      共犯高松喜與大陸地區女子黃燕玲之大陸地區結婚登記，
      又於92年6 月9 日向尖石鄉尖石戶政事務所辦理臺灣地區
      結婚登記，再由共犯高松喜於92年6 月19日向內政部警政
      署入出境管理局以團聚為由申請大陸地區女子黃燕玲進入
      臺灣地區獲准等語（見98年度偵字第69 38 號偵查卷第15
      、16頁，本院卷第14頁背面、第17、18頁）。
（二）證人即共犯黃正松於偵查中之供述。其稱：他曾與被告甲
      ○○到尖石鄉找共犯高松喜，然後由被告甲○○駕車搭載
      他與共犯高松喜一同前往派出所辦理對保等語（見98年度
      偵緝字第406 號偵查卷第21、22頁，98年度偵字第6938號
      偵查卷第15、16頁）。
（三）證人即共犯劉宇甄於警詢、偵查中之供述。其稱：被告甲
      ○○雇用她，從事負責接送結婚人士及辦護照，她有見過
      共犯高松喜，共犯高松喜提供身分證及相片，由她幫共犯
      高松喜辦理護照及接送等語（見98年度偵字第2605號偵查
      卷第12至16頁，98年度偵緝字第406 號偵查卷第13至15、
      20至22頁，見98年度偵字第6938號偵查卷第15、16頁）。
（四）證人即共犯高松喜於警詢、偵查中之證述。其稱：他經由
      介紹人帶到大陸，等女方即大陸地區女子黃燕玲來後，他
      先到醫院檢查，然後雙方在福建省的法院辦理結婚登記，
      當時大陸地區女子黃燕玲並沒有一起回臺灣，他再前往尖
      石鄉戶政事務所辦理結婚登記，大陸地區女子黃燕玲便約
      於92年8 月入境臺灣，但入境後見了1 面就走了，並沒有
      住在一起，不知大陸地區女子黃燕玲去向等語（見98年度
      偵字第2605號偵查卷第5 至11、82、83頁，98年度偵緝字
      第406 號偵查卷第20、21頁）。
（五）共犯高松喜之中華民國普通護照申請書、內政部入出國及
      移民署新竹縣服務站97年10月8日內授移服竹縣義字第097
      09372245號書函所附共犯高松喜旅客入出境記錄查詢、新
      竹縣尖石鄉戶政事務所97年9 月25日尖鄉戶字第09700011
      99號函所附之共犯高松喜之結婚登記申請書、共犯高松喜
      與大陸地區女子黃燕玲結婚證書、結婚證明書、福建省福
      州市公證處公證書、財團法人海峽交流基金會證明書等（
      見98年度偵字第2605號偵查卷第27、40至45、46、47頁）
      ：佐證共犯高松喜於92年4 月7 日申請護照後，於同年月
      15日出境前往大陸地區，並與大陸地區女子黃燕玲於同年
      月24日在大陸地區福建省福州市登記結婚後，即於翌日（
      25）日返回臺灣地區，再於92年6 月9 日向新竹縣尖石鄉
      戶政事務所辦理其與大陸地區女子黃燕玲於92年4 月24日
      結婚等事實。
（六）內政部入出國及移民署97年9月25日移署資處娟字第09710
      355700號函所附之大陸地區女子黃燕玲申請團聚資料、大
      陸地區人民進入臺灣地區旅行申請書、大陸地區人民進入
      臺灣地區保證書、中華民國臺灣地區（補出）境申請書、
      共犯黃正松受託代辦之委託書等（見98年度偵字第2605號
      偵查卷第29 至39 頁）：佐證共犯高松喜委託共犯黃正松
      ，依團聚事由申請大陸地區女子黃燕玲進入臺灣地區，迨
      大陸地區女子黃燕玲於92年8 月4 日進入臺灣地區後逾期
      居留，嗣經查獲於95年6 月30日遭強制遣返出境等事實。
（七）綜上，本件事證業臻明確，被告甲○○上揭犯行至堪認定
      ，應依法予以論科。
三、新舊法比較：
（一）特別刑法部分：
      按被告甲○○於行為後，臺灣地區與大陸地區人民關係條
      例業於92年10月29日修正公布全文，其中第79條規定，係
      自92年12月31日施行，第15條規定，則自93年3月1日施行
      。修正後及修正前同條例第15條第1 款固均規定：「下列
      行為不得為之：一使大陸地區人民非法進入臺灣地區。」
      ，但修正後同條例第79條第1項規定：「違反第15條第1款
      規定者，處1年以上7年以下有期徒刑，得併科新臺幣100
      萬元以下罰金。」，與修正前同條例第79條第1 項規定：
      「違反第15條第1款規定者，處5年以下有期徒刑、拘役或
      科或併科新臺幣50萬元以下罰金。」不同，比較新舊法結
      果，以舊法較有利於行為人即被告甲○○，依刑法第2 條
      第1 項但書規定，自應適用修正前之法律即修正前臺灣地
      區與大陸地區人民關係條例第79條第1項之規定。
（二）刑法及刑法施行法部分：又告甲○○行為後，刑法及刑法
      施行法業於94年2月2日修正公布，並於95年7月1日施行。
      按行為後法律有變更者，適用行為時之法律，但行為後之
      法律有利於行為人者，適用最有利於行為人之法律，現行
      刑法第2 條第1項定有明文。此條規定乃與刑法第1條罪刑
      法定主義契合，而貫徹法律禁止溯及既往原則，係規範行
      為後法律變更所生新舊法律比較適用之準據法，是刑法第
      2條本身雖經修正，但刑法第2條既屬適用法律之準據法，
      本身尚無比較新舊法之問題，應一律適用裁判時之現行刑
      法第2 條規定以決定適用之刑罰法律，先予辨明。又本次
      刑法修正之比較新舊法，應就罪刑有關之共犯、未遂犯、
      想像競合犯、牽連犯、連續犯、結合犯，以及累犯加重、
      自首減輕暨其他法定加減原因（如身分加減）與加減例等
      一切情形，本於統一性及整體性原則，綜其全部罪刑之結
      果而為比較，亦有最高法院95年度第8 次刑庭會議決議可
      資參照，是以：
  １、共犯規定部分：被告甲○○行為時之刑法第28條規定為：
      「二人以上共同實施犯罪之行為者，皆為正犯」，修正施
      行後之規定則為：「二人以上共同實行犯罪之行為者，皆
      為正犯」，揆諸本條之修正理由係為釐清陰謀共同正犯、
      預備共同正犯是否合乎本條規定之正犯要件，本件比較新
      、舊法結果，適用舊法對於被告甲○○並無不利，則依修
      正後之刑法第2條第1項前段，自應適用行為時即修正前之
      刑法第28條規定。
  ２、法定刑為罰金部分：刑法第214 條之使公務員登載不實罪
      ，法定刑得科銀元500 元以下罰金，據修正後刑法施行法
      增訂第1條之1：「中華民國94年1月7日刑法修正施行後，
      刑法分則編所定罰金之貨幣單位為新臺幣。94年1月7日刑
      法修正時，刑法分則編未修正之條文定有罰金者，自94年
      1月7日刑法修正施行後，就其所定數額提高為30倍。但72
      年6 月26日至94年1月7日新增或修正之條文，就其所定數
      額提高為3倍」及刑法第33條第5款修正為：「主刑之種類
      如下：五、罰金：新臺幣1 千元以上，以百元計算之」等
      規定，是依修正後之法律，刑法第214 條之使公務員登載
      不實罪所得科處之罰金刑最高為新臺幣1萬5,000元、最低
      為新臺幣1,000 元；另違反修正前臺灣地區與大陸地區人
      民關係條例第79條第1 項之規定所得科處之罰金刑最低亦
      為1,000 元；然依被告甲○○行為時之刑罰法律，即罰金
      罰鍰提高標準條例第1條前段規定之就刑法第214條之使公
      務員登載不實罪部分提高倍數10倍及刑法第33條第5 款規
      定之罰金最低額1 元計算，此二罪經比較後，各自修正前
      後規定之罰金刑最高額均相同，然修正前之罰金刑最低額
      均僅為新臺幣3 元。因此，比較上述修正前、後之刑罰法
      律，自應以被告甲○○行為時關於科處罰金刑之法律較為
      有利。
  ３、易科罰金部分：又被告甲○○行為時之易科罰金折算標準
      ，依廢止前罰金罰鍰提高標準條例第2 條前段規定，就其
      原定數額提高為100倍折算1日，則被告甲○○行為時之易
      科罰金折算標準，依現行法規所定貨幣單位折算新臺幣條
      例第2條規定，應以銀元300元即新臺幣900元折算1日，惟
      94年2月2日修正後之刑法第41條第1 項規定：「犯最重本
      刑為五年以下有期徒刑以下之刑之罪，而受六個月以下有
      期徒刑或拘役之宣告者，得以新臺幣一千元、二千元或三
      千元折算一日，易科罰金。但確因不執行所宣告之刑，難
      收矯正之效，或難以維持法秩序者，不在此限。」；至98
      年12月30日修正公布，99年1月1日施行之刑法第41條第1
      項規定為「犯最重本刑為五年以下有期徒刑以下之刑之罪
      ，而受六月以下有期徒刑或拘役之宣告者，得以新臺幣一
      千元、二千元或三千元折算一日，易科罰金。但易科罰金
      ，難收矯正之效或難以維持法秩序者，不在此限。」，僅
      屬文字之修正。故經比較結果後，95年7月1日及99年1月1
      日修正施行之刑法第41條均非較有利於被告甲○○，故依
      刑法第2條第1項前段之規定，仍應依行為時之法律即95年
      7月1日修正施行前刑法第41條之規定。
  ４、牽連犯部分：被告甲○○行為後，刑法第55條後段牽連犯
      之規定，業經修正刪除，此刪除雖非犯罪構成要件之變更
      ，但顯已影響行為人刑罰之法律效果，自屬法律有變更，
      依新法第2條第1項規定，比較新、舊法結果，應適用較有
      利於被告甲○○之行為時法律即舊法論以牽連犯。
四、論罪科刑：
（一）論罪：
  １、按臺灣地區與大陸地區人民關係條例第79條第1 項對於違
      反同條例第15條第1 款所定不得使大陸地區人民非法進入
      臺灣地區之處罰，旨在防止大陸地區人民非法進入臺灣地
      區，以維護臺灣地區之安全與安定；所稱「非法」，自應
      從實質上之合法性予以判斷，凡評價上違反法秩序之方法
      ，均屬「非法」。參照行政程序法第119 條第1款、第2款
      規定，受益人以詐欺、脅迫或賄賂方法，使行政機關作成
      行政處分者；或對重要事項提供不正確資料或為不完全陳
      述，致使行政機關依該資料或陳述而作成行政處分者，其
      信賴不值得保護。故在大陸地區通謀虛偽結婚，以不實之
      結婚證明辦理相關戶籍登記、入境等手續，憑以進入臺灣
      地區，其所持之入境許可文件雖係入出境主管機關所核發
      ，形式上為合法，但因以詐欺方法而取得，即不具實質上
      之合法性，仍屬非法進入臺灣地區（最高法院94年度臺上
      字第1064號判決意旨參照）。核被告甲○○所為，係犯修
      正前臺灣地區與大陸地區人民關係條例第79條第1 項、第
      15條第1 款之使大陸地區人民非法進入臺灣地區罪、刑法
      第216條、第214條行使使公務員登載不實文書罪。又其使
      公務員登載不實事項於職務上所掌之公文書後，復持以行
      使，其使公務員登載不實事項之低度行為已為其後行使之
      高度行為所吸收，不另論罪。
  ２、共同正犯：被告甲○○與共犯黃正松、劉宇甄、高松喜就
      非法使大陸地區女子黃燕玲進入臺灣地區罪部分，及被告
      甲○○與共犯黃正松、劉宇甄、高松喜、黃燕玲間就所犯
      行使使公務員登載不實文書罪部分，分別有犯意聯絡及行
      為分擔，均各為共同正犯。
  ３、牽連犯：被告甲○○所犯上開使大陸地區人民非法進入臺
      灣地區罪、行使使公務員登載不實文書罪2 罪間，有方法
      、目的之牽連關係，依修正前刑法第55後段規定，從一重
      以違反臺灣地區與大陸地區人民關係條例部分論罪。至公
      訴人原認被告甲○○係以1行為觸犯上開2罪名，應依臺灣
      地區與大陸地區人民關係條例第15條第1款、第79條第1項
      論處，此部分容有誤會，附此敘明。
（二）量刑：爰審酌被告甲○○有傷害、違反麻醉藥品管理條例
      、詐欺等刑事前科，有臺灣高等法院被告前案紀錄表在卷
      可憑，雖未構成累犯事由，已足徵渠素行非善；又其因失
      慮而由共犯高松喜與大陸地區女子即共犯黃燕玲成立假結
      婚，進而使大陸地區女子即共犯黃燕玲非法進入臺灣地區
      ，得以在國內居留及從事活動，不僅破壞婚姻制度，且對
      於主管機關有效管理戶政事務及國家社會秩序之危害非輕
      ，惟念被告甲○○犯後坦認犯行不諱、態度良好，併考量
      渠素行、生活狀況、智識程度等一切情狀，量處如主文所
      示之刑，併諭知易科罰金之折算標準，以示懲儆。
（三）減刑：又被告甲○○所犯使大陸地區人民非法進入臺灣地
      區犯行，犯罪時間係在96年4 月24日以前，核與中華民國
      九十六年罪犯減刑條例第2 條第1項第3款規定相符，應予
      減刑，爰依法減輕其刑如主文所示，併諭知易科罰金之折
      算標準。
據上論斷，應依刑事訴訟法第273條之1第1項、第299條第1 項前
段，92年10月29日修正前臺灣地區與大陸地區人民關係條例第15
條第1款、第79條第1項，刑法第2條第1項前段、第11條前段、第
216條、第214條、95年7月1日修正公布施行前之刑法第28條、第
55條後段、第41條第1 項前段，99年1月1日修正公布施行之刑法
第41條第2項，罰金罰鍰提高標準條例第1條前段，廢除前罰金罰
鍰提高標準條例第2 條，現行法規所定貨幣單位折算新臺幣條例
第2 條，中華民國九十六年罪犯減刑條例第2條第1項第3款、第7
條，判決如主文。
本案經檢察官洪期榮到庭執行職務。
中    華    民    國    99    年    6     月    15    日
                  刑事第九庭  法  官    劉兆菊
以上正本證明與原本無異。
如不服本判決應於收受判決後10日內向本院提出上訴書狀，並應
敘述具體理由。其未敘述上訴理由者，應於上訴期間屆滿後20日
內向本院補提理由書(均須按他造當事人之人數附繕本)「切勿逕
送上級法院」。
中    華    民    國    99    年    6     月    15    日
                              書記官    林兆嘉
附錄本案論罪科刑法條：
修正前臺灣地區與大陸地區人民關係條例第79條
違反第15條第1款規定者，處5年以下有期徒刑、拘役或科或併科
新台幣50萬元以下罰金。
以犯前項之罪為常業者，處1年以上7年以下有期徒刑，得併科新
台幣1百萬元以下罰金。
第1項之未遂犯罰之。
修正前臺灣地區與大陸地區人民關係條例第15條
左列行為不得為之：
一、使大陸地區人民非法進入臺灣地區。
二、招攬臺灣地區人民未經許可使之進入大陸地區。
三、使大陸地區人民在臺灣地區從事未經許可或與許可目的不符
    之活動。
四、僱用或留用大陸地區人民在臺灣地區從事未經許可或與許可
    範圍不符之工作。
五、居間介紹他人為前款之行為。
中華民國刑法第214條
明知為不實之事項，而使公務員登載於職務上所掌之公文書，足
以生損害於公眾或他人者，處3年以下有期徒刑、拘役或5百元以
下罰金。
中華民國刑法第216條
行使第210條至第215條之文書者，依偽造、變造文書或登載不實
事項或使登載不實事項之規定處斷。

司法院資訊處製作；財團法人民間司法改革基金會備份。
